【裁判字號】    99,再易,4
【裁判日期】    990714
【裁判案由】    拆屋還地
【裁判全文】
臺灣高等法院高雄分院民事判決           99年度再易字第4號
再審原告    丙○○
            甲○○
訴訟代理人  楊雪貞律師
複代理人    康進益律師
再審被告    乙○○
訴訟代理人  林肇明律師
上列當事人間請求拆屋還地事件，再審原告對於民國99年1 月13
日本院98年度上易字第153 號確定判決，提起再審之訴，本院判
決如下：
    主  文
再審之訴駁回。
再審訴訟費用由再審原告負擔。
    事 實 及 理 由
一、再審原告主張：鈞院98年度上易字第153 號確定判決就再審
    被告所提起請求拆屋還地之訴，有民事訴訟法第496 條第1
    項第1 款適用法規顯有錯誤之情形，其理由如下：
  (一)按民事訴訟法第255 條之立法理由所示，訴之變更係指訴之
    原因變更，訴訟物之變更及聲明判決請求事項之變更，而不
    含當事人變更。本件原確定判決起訴之原告為祭祀公業郭荖
    ，於本院98年度上易字第153 號事件審理中變更當事人，由
    原告祭祀公業郭荖變更為原告乙○○，依上開民事訴訟法第
    255 條立法理由，此並非訴之變更，不符合民事訴訟法第25
    5 條但書規定得將原訴變更之情形，故而，原確定判決逕行
    准予原告由祭祀公業郭荖變更為乙○○，即有判決適用法規
    顯有錯誤之違法。
  (二)1.按新修正民法第828 條第2 項固規定於公同共有準用第82
    1 條之規定。惟上開規定係指各共有人得對於「第三人」為
    回復共有物之請求，第三人應係指共有人以外之第三人而言
    ，此觀民法第818 條規定「各共有人，除契約另有規定外，
    按其應有部分，對於共有物之全部，有使用收益之權」自明
    。系爭共有土地上早就經共有人協議分管之事實，業據再審
    被告所不爭執，再審被告僅爭執再審原告丙○○所分管之土
    地位於屏東縣頂愛段第748 號共有土地上，惟再審被告所抗
    辯再審原告丙○○所分管之土地位置並不實在，再審原告係
    拆除舊屋改建，所使用之共有土地部分確係原分管位置，否
    則，若再審原告丙○○占用他共有人分管位置，必有他共有
    人主張侵害其權利，而事實上並無他共有人出面主張再審原
    告丙○○占用其分管部分，足見再審原告丙○○使用之共有
    土地部分確係其分管位置。2.修正前民法第828 條規定：「
    公同共有人之權利義務，依其公同關係所由規定之法律或契
    約定之。除前項之法律或契約另有規定外，公同共有物之處
    分，及其他之權利行使，應得公同共有人全體之同意」，即
    便新修正之民法第828 條第3 項亦規定：「公同共有物之處
    分，及其他之權利行使，應得公同共有人全體之同意」，再
    審被告提起本件拆屋還地訴訟，未經公同共有人全體之同意
    ，其起訴程序依法不合，亦應受駁回之判決。3.祭祀公業郭
    荖名下之土地原為屏東縣崁頂鄉○○段388 地號，再審被告
    於民國85年間辦理分割為崁頂鄉388 、388 之1 、388 之2
    、388 之3 、388 之4 、388 之5 、388 之6 地號，嗣再因
    重劃變更為崁頂鄉○○段第747 、748 、750 、751 、752
    、753 、754 地號，土地面積仍為4782平方公尺，有土地謄
    本附卷可稽，再審原告之房份為12分之1 ，計算土地面積應
    為398 平方公尺，而再審被告房份為192 分之1 換算土地面
    積僅25平方公尺，有本院98年度上字第135 號確認祭祀公業
    管理權不存在事件判決書附表可稽，再審原告使用共有土地
    並未超出應有部分，再審被告提起原拆屋還地訴訟，僅係為
    報私仇，並非為全體共有人之利益自明。故而，原確定判決
    違反民法第818 條、821 條、828 條規定，即有判決適用法
    規顯有錯誤之違法。
  (三)綜上所陳，爰於法定期限內提起本件再審之訴，並聲明：
    1、本院99年1 月13日98年度上易字第153號民事確定判決應
    予廢棄。2 、再審被告之訴應予駁回。3 、訴訟費用（含再
    審前之第一、二審訴費用）均由再審被告負擔。
二、再審被告則以：
  (一)再審原告主張其使用公同共有土地未超出應有部分，顯認公
    同共有人對公同共有物有應有部分，其主張明顯不合民法第
    827 條公同共有係基於公同關係而共有一物，所有權屬於共
    有人全體之規定。公同共有人對公同共有物並無應有部分（
    最高法院70年台上字第3390號判決參照）。又再審原告主張
    其房分若干，早已於本案第一審98年3 月4 日提出之答辯四
    狀為主張，而為第一審及原審所不採，縱認經訴之變更，然
    再審原告於新訴程序中未再主張，亦屬知其事由而不為主張
    ，故其再審之訴亦不合法。
  (二)當事人變更，亦為訴之變更（民事訴訟法第255 條第1 項第
    5 款）。訴之同一與否，必當事人、訴訟標的及訴之聲明三
    者是否同一為斷，如在訴訟進行中三者有一變更，即應認原
    訴已有變更。且於訴訟進行中當事人有變更時，即為訴之變
    更（最高法院26年渝上字第386 號判例、41年台上字第184
    號判例參照）。再審原告所舉立法理由，係僅例示訴之變更
    之原因，並非訴之變更之合法要件，再審原告之主張顯然牴
    觸法律明文規定及判例，而顯無理由。
  (三)再審原告主張民法第821 條規定之第三人不含擅自占有共有
    物之共有人，明顯違反28年12月16日司法院院字第1950號解
    釋(一)：「、、、若共有人之一人，越其應有部分，行使所有
    權時，他共有人得對之行使物權的或債權的請求權，並得單
    獨對之提起此項請求權為標的之訴，尤不待言。」。連大法
    官都稱尤不待言，更可知再審原告之主張顯然無稽。
  (四)民法第828 條規定於舊法時代，公同共有人對第三人行使物
    上請求權是否須得全體共有人同意，學說及判例本即存有爭
    議，否則，實務上法院何須對事實上不能得其他公同共有人
    同意之情形，採寬認解釋，以保護全體公同共有人利益（司
    法院院字第1425號解釋、最高法院37年上字第6939判例參照
    ）。故新法第828 條第2 項修訂為：「第821 條之規定，於
    公同共有準用之」，依此，公同共有人當然可依民法第821
    條規定，為全體共有人之利益行使物上請求權，亳無疑義。
    再審原告卻只於書狀引用民法第828 條第3 項規定（依法應
    最後適用之條項），而未記載同條第二項規定，再審原告顯
    然屬心虛不敢解釋該法條之意旨及適用順序，其主張顯無理
    由等語資為抗辯。並於本院聲明：1 、再審之訴駁回。2 、
    再審費用由再審原告負擔。
三、兩造不爭執事項：
    本院98年上易字第153號判決已經確定。
四、兩造爭執事項：
  (一)原確定判決准原告由祭祀公業郭荖變更為乙○○，是否有民
    事訴訟法第496 條第1 項第1 款適用法規顯有錯誤之再審事
    由？
  (二)原確定判決是否有違反民法第818 、821 、828 條規定，而
    有民事訴訟法第496 條第1 項第1 款適用法規顯有錯誤之再
    審事由？
五、本院之判斷：
  (一)經查，本院前程序98年度上易字第153 號民事判決係於99年
    1 月13日宣判，於99年1 月21日送達再審原告，此業經本院
    調閱上開前程序卷查明無訛，而本件再審原告係以原確定判
    決有適用法規顯有錯誤為提起再審之訴之事由，自應以再審
    原告收受原確定判決送達時即99年1 月21日為其知悉再審理
    由之日，故再審原告於99年2 月12日向本院提起本件再審之
    訴，尚未逾30日之不變期間，先予明。
  (二)原確定判決准原告由祭祀公業郭荖變更為乙○○，是否有民
    事訴訟法第496 條第1 項所規定適用法規顯有錯誤之再審事
    由？
    1.訴之同一與否，必當事人、訴訟標的及訴之聲明三者是否
      同一為斷，如在訴訟進行中有一變更，即應認原訴已有變
      更（最高法院26年渝上字第386 號判例），當事人變更亦
      為訴之變更（最高法院41年台上字第184 號判例）。又依
      民事訴訟法第255 條第1 項第5 款之規定可知當事人之變
      更或追加，亦屬訴之變更或追加。在第二審為訴之變更，
      固非經他造同意不得為之，但255 條第1 項第2 款「請求
      之基礎事實同一者」不在此限（民訴法第446 條第1 項）
      ，而民事訴訟法第255 條第1 項第2 款所規定：「請求基
      礎事實同一者」係指變更或追加之訴與原訴之原因事實有
      其社會事實上共通性及關連性，而就原請求主張之事實及
      證據資料，於變更或追加之訴得加以利用，且無害於他造
      當事人程序權之保障者，始足當之（最高法院91年台抗字
      第708號裁定）。
    2.本件前程序第一審原告形式上為祭祀公業郭荖，但實際上
      遂行訴訟者均為當時之管理人乙○○，嗣於前程序二審變
      更原告為乙○○，並將原本聲明返還系爭土地給祭祀公業
      郭荖，變更為返還給原告（被上訴人）及全體共有人，因
      祭祀公業郭荖之財產本屬於全體派下員公同共有，故此種
      變更其請求之基礎事實同一，依上開說明，變更原告並不
      須他造同意。本院前程序確定判決准將被上訴人（即再審
      被告）由祭祀公業郭荖變更為乙○○，並無適用法規顯有
      錯誤之情事。
  (三)原確定判決是否有違反民法第818 、821 、828 條規定而有
    民事訴訟法第496 條第1 項第1 款適用法規顯有錯誤之再審
    事由？
    1.按所有人對於無權占有或侵奪其所有物者，得請求返還之
      ，民法第767 條前段定有明文，又民法第821 條規定：「
      各共有人對於第三人得就共有物之全部為本於所有權之請
      求，但回復共有物之請求，僅得為共有人全體利益為之」
      ，另98年7 月23日修正施行之民法第828 條第1 項則規定
      ：公同共有人之權利義務，依其公同關係所由成立之法律
      ，法律行為或習慣定之。第2 項規定：第820 條、第821
      條及第826 條之1 規定，於公同共有準用之。第3 項規定
      ：公同共有物之處分及其他之權利行使，應得公同共有人
      全體之同意。
      又司法院院解字第1950號解釋(一)認為「若共有人之一人，
      越其應有部分行使所有權時，他共有人得對之行使物權的
      或債權的請求權，並得單獨對之提起此項請求權為標的之
      訴，尤不待言」。是依上開說明，公同共有人自可準用民
      法第821 條規定為全體共有人之利益行使物上請求權。原
      確定判決綜合證人郭松、郭充旻、郭坤德、蘇文財、郭充
      太之證詞及祭祀公業郭荖創設之目的認再審原告占有系爭
      土地未經派下協議分管使用，此為其認定事實之職權行使
      ，原確定判決從而認為再審被告提起本件訴訟無需得全體
      派下員同意，且再審原告係無權占用系爭土地，再審被告
      本於物上請求權之法律關係，請求再審原告丙○○拆除占
      用之土地上之地上物，並與再審原告甲○○將占用之土地
      返還再審被告及全體共有人，並無違反民法第818 、821
      、828 條規定而有適用法規顯有錯誤之再審事由。
六、綜上所述，原確定判決並無再審原告所主張之再審事由，故
    再審原告提起本件再審之訴為無理由，應予駁回。
七、據上論結，本件再審之訴為無理由，依民事訴訟法第505 條
    、第78條、第85條第1 項前段，判決如主文。
中    華    民    國    99    年    7     月    14    日
                              民事第四庭
                                  審判長法官  蔡文貴
                                  法      官  謝靜雯
                                  法      官  黃科瑜
以上正本證明與原本無異。
本件不得上訴。
中    華    民    國    99    年    7     月    16    日
                                  書  記  官  彭筱瑗

司法院資訊處製作；財團法人民間司法改革基金會備份。
